【裁判字號】    99,訴,267
【裁判日期】    990324
【裁判案由】    偽造文書等
【裁判全文】
臺灣臺北地方法院刑事判決               99年度訴字第267號
公  訴  人  臺灣臺北地方法院檢察署檢察官
被      告  乙○○
上列被告因偽造文書等案件，經檢察官提起公訴（99年度偵字第
2551號），本院判決如下：
    主  文
乙○○共同行使偽造公文書，足以生損害於公眾及他人，處有期
徒刑壹年貳月。扣案之手機貳支（含門號0000000000、00000000
00號SIM卡各壹張）、眼鏡壹副、偽造之「台北地檢署監管科收
據」公文書壹張，及未扣案之「臺灣臺北地方法院檢察署印」貳
枚、「檢察官侯名皇」、「書記官賴文清」各壹枚、偽造之「臺
灣臺北地方法院檢察署刑事傳票」、「臺灣臺北地方法院檢察署
強制性資產凍結執行書」公文書各壹張均沒收。
    事  實
一、乙○○因缺錢花用，為賺取按取得贓款之百分之2計算報酬
    ，而於民國98年12月間，經由應徵擔任某詐欺集團之收款人
    員，負責依詐欺集團成員之指示，假冒公務機關人員，持偽
    造之公文書向被害人取款之工作。其與真實姓名不詳綽號「
    咪咪」、「飛飛」之成年男子及其所屬之詐欺集團成員，共
    同基於冒充公務員行使職權、行使偽造公文書及意圖為自己
    不法所有之犯意聯絡，由該集團其他成員，先於不詳時、地
    ，偽刻「臺灣臺北地方法院檢察署印」印章2枚（不同字體
    ）、「檢察官侯名皇」、「書記官賴文清」印章各1枚備用
    。該詐欺集團其他成員再於99年1月13日上午8時30分許，輪
    流假冒調查員、桃園調查站王大隊長、臺灣臺北地方法院檢
    察署檢察官侯名皇，撥打電話向甲○○佯稱其身分遭人冒用
    ，涉犯洗錢、銀行法等罪嫌，幾經傳喚均未到庭說明，若不
    交付新臺幣（下同）70萬元，將遭強制凍結財產或被關云云
    ，並為取信甲○○，而以上開偽刻之「臺灣省臺北地檢署印
    」、「檢察官侯名皇」、「書記官賴文清」等印章，蓋用於
    偽造「臺灣臺北地方法院檢察署刑事傳票」、「臺灣臺北地
    方法院檢察署強制性資產凍結執行書」公文書各1張上，而
    在上開偽造公文書上，各偽造「臺灣省臺北地檢署印」、「
    檢察官侯名皇」、「書記官賴文清」等印文1枚後，將之傳
    真予甲○○，以為行使。幸甲○○發覺此為詐欺伎倆，而未
    受騙，其一面與詐欺集團相約於該日下午5時30分許，在臺
    北市文山區○○○路○段310號統一超商前交款，一面通知員
    警至現場埋伏。嗣於下午6時許，乙○○身著襯衫、西裝褲
    及戴上其所有作為喬裝身分用之眼鏡，手拿蓋有「臺灣臺北
    地方法院檢察署印」、「檢察官侯名皇」、「書記官賴文清
    」等偽造印文之「台北地檢署監管科收據」偽造公文書1張
    ，準備向甲○○取款。惟乙○○僅出言呼叫甲○○姓名，並
    要求甲○○交出手上之物品，而尚未自我介紹，亦尚未出示
    上開公文書予甲○○檢視，埋伏之員警即立即上前逮捕，致
    未得逞。當場並扣得上開偽造之公文書1張、行動電話2支、
    乙○○所有之喬裝用眼鏡1副，足以生損害於臺灣臺北地方
    法院檢察署、侯名皇檢察官、賴文清等對外執行公務之信用
    性。
二、案經臺北市政府警察局文山第二分局報告臺灣臺北地方法院
    檢察署檢察官偵查起訴。
    理  由
壹、程序事項:
    本件被告乙○○所犯係死刑、無期徒刑、最輕本刑為3年以
    上有期徒刑以外之罪，其於準備程序中就被訴事實為有罪之
    陳述，經法官告知簡式審判程序之旨，並聽取公訴人、被告
    之意見後，經本院合議庭裁定由受命法官獨任進行簡式審判
    程序。
貳、實體事項:
一、認定本件犯罪事實所依憑之證據及理由:
    上揭犯罪事實，業據被告乙○○於本院審理時坦承不諱，並
    據證人甲○○於警詢及本院準備程序時指陳在案。且蓋有偽
    造之「臺灣臺北地方法院檢察署印」、「檢察官侯名皇」、
    「書記官賴文清」等印文之「臺灣臺北地方法院檢察署刑事
    傳票」、「臺灣臺北地方法院檢察署強制性資產凍結執行書
    」之偽造公文書傳真影本各1張、「台北地檢署監管科收據
    」之偽造公文書正本1張、行動電話2支（含門號0000000000
    、0000000000號SIM卡各1張）、眼鏡1副等扣案物可資佐證
    。足認被告前開出於任意性之自白，核與事實相符，而可採
    信。從而，本件被告行使偽造公文書等犯行，事證明確，洵
    堪認定，應依法論科。
二、論罪科刑理由:
  (一)按所謂文書，乃以文字或符號為一定之意思表示，具有存續
    性，以為法律上或社會生活上重要事項之證明者而言，故不
    論係影本或原本，若有上述文書之性質，均屬文書之範疇。
    次按刑法上所稱之公文書，係指公務員職務上製作之文書。
    若由形式上觀察文書之製作人為公務員且文書之內容係就公
    務員職務上之事項所製作，即使該偽造之公文書上所載製作
    名義機關不存在或該文書所載之內容並非該管公務員職務上
    所管轄，惟社會上一般人無法辨識而仍有誤信其為真正之危
    險時，仍難謂其非公文書。而刑法上所稱之公印或公印文，
    係專指表示公署或公務員資格而言，即俗稱大印與小官印及
    其印文（最高法院22年上字第1904號及69年臺上字第693號
    判例意旨參照），又公印文之形式凡符合印信條例規定之要
    件而製頒，無論為印、關防、職章、圖記，如足以表示其為
    公務主體之同一性者，均屬之（最高法院89年度臺上字第31
    55號判決意旨參照）。查本案偽造之「臺灣臺北地方法院檢
    察署刑事傳票」、「臺灣臺北地方法院檢察署強制性資產凍
    結執行書」、「台北地檢署監管科收據」公文書，係冒用公
    署名義所為之文書，縱上開其中一張公文書之製作名義機關
    「監管科」係屬虛構，惟依上揭說明仍屬公文書。而偽造之
    「臺灣臺北地方法院檢察署印」印章2枚（不同字體）、「
    檢察官侯名皇」、「書記官賴文清」印章各1枚，及在偽造
    之「臺灣臺北地方法院檢察署刑事傳票」、「臺灣臺北地方
    法院檢察署強制性資產凍結執行書」、「台北地檢署監管科
    收據」公文書上，各蓋用上開偽造印章，而偽造「臺灣臺北
    地方法院檢察署印」、「檢察官侯名皇」、「書記官賴文清
    」印文各1枚，係表示公務機關或機關長官資格及其職務之
    印信，自屬公印及公印文。又按刑法上所謂共同實施，並不
    以參與全部犯罪行為為必要，其分擔實施一部分行為者，仍
    屬共同正犯，有最高法院46年度臺上字第1304號判例意旨足
    資參照。
  (二)被告參與「咪咪」、「飛飛」等人所屬之詐欺集團後，該集
    團成員利用電話，輪流假冒調查員、桃園調查站王大隊長、
    檢察官侯名皇名義，撥打電話予被害人甲○○。向被害人甲
    ○○聲稱其涉犯洗錢、銀行法等罪嫌，幾經傳喚均未到庭說
    明，將強制凍結財產或被關。行使「檢察官侯名皇」等之職
    權，自足以生損害於臺灣臺北地方法院檢察署、「侯名皇」
    等。又「咪咪」、「飛飛」等人所屬之詐欺集團共同偽刻「
    臺灣臺北地方法院檢察署印」2枚（不同字體）、「檢察官
    侯名皇」、「書記官賴文清」公印各1枚，進而以上開偽造
    之公印偽造「臺灣臺北地方法院檢察署刑事傳票」、「臺灣
    臺北地方法院檢察署強制性資產凍結執行書」、「台北地檢
    署監管科收據」公文書各1份，其中偽造之「臺灣臺北地方
    法院檢察署刑事傳票」、「臺灣臺北地方法院檢察署強制性
    資產凍結執行書」公文書，經由傳真之方式，向被害人甲○
    ○以為行使，行使「檢察官侯名皇」等之職權，自足以生損
    害於臺灣臺北地方法院檢察署、「侯名皇」、「賴文清」等
    人對外執行公務之信用性。是核被告所為係犯刑法第158條
    第1項僭行公務員職權罪、第216條、第211條行使偽造公文
    書、第339條第3項、第1項詐欺取財未遂罪。被告以共同犯
    罪意思與其他共犯共同犯上述各罪，而由其他共犯實行偽造
    「臺灣臺北地方法院檢察署印」公印2枚（不同字體）、「
    檢察官侯名皇」、「書記官賴文清」公印各1枚暨公印文等
    行為，為共同偽造「臺灣臺北地方法院檢察署刑事傳票」、
    「臺灣臺北地方法院檢察署強制性資產凍結執行書」、「台
    北地檢署監管科收據」公文書之部分行為。又被告以共同犯
    罪意思共同偽造「臺灣臺北地方法院檢察署刑事傳票」、「
    臺灣臺北地方法院檢察署強制性資產凍結執行書」各1份後
    復持以行使，其偽造之低度行為為行使之高度行為所吸收，
    亦不另論罪。被告所屬詐騙集團成員，已著手向被害人施用
    詐術，但因被害人甲○○警覺而未受騙，致其未得逞，其所
    犯詐欺取財罪部分為未遂犯。被告前開犯行與詐騙集團成員
    「咪咪」、「飛飛」、冒稱「檢察官」等不詳之成年人間，
    有犯意聯絡及行為分擔，均為共同正犯。被告所犯上開各罪
    之實行行為，客觀上已有局部之重合，且其等行為之重合時
    點，依社會一般通念，均係在該等行為之著手階段，自可認
    被告前開所為，係基於同一犯罪故意，而實行一個犯罪行為
    ，核屬一行為觸犯僭行公務員職權罪、行使偽造公文書、詐
    欺取財未遂等罪名，而為想像競合犯，應依刑法第55條之規
    定，從一重之行使偽造公文書之一罪處斷。
  (三)至於公訴意旨謂被告於前開時、地前往取款時，曾手持偽造
    之「台北地檢署監管科收據」公文書，向被害人甲○○自稱
    為地檢署派來的「張文光」云云。惟被告堅稱至現場取款時
    ，僅叫喚被害人甲○○，尚未出示上開公文書，亦未自稱為
    地檢察署派來的張文光即遭逮捕等語。質之被害人甲○○於
    本院準備程序中亦稱:見面時，被告直接叫我甲○○，他要
    我過去，當時我手上有拿壹包東西，他要我過去把手上的那
    包東西交給他，後來警察就衝出來抓被告。沒有看到被告出
    示任何東西。被告叫我過去的時候，沒有說他是誰。沒有說
    他是地檢署派來的張文光等語在案，核與被告上開所辯相一
    致，足認被告此部分之所辯，核與事實相符，可以採信。是
    被告於取款之時，並未出示扣案之「台北地檢署監管科收據
    」偽造公文書，亦未向被害人甲○○自稱為地檢署派來的「
    張文光」至明。惟被告雖未在現場為上開行使偽造公文書及
    僭行公務員職權之行為，但其他共犯，在電話中已以檢察官
    等公務員身分僭行公務員職權，並以傳真之方式，向被害人
    行使上開偽造之「臺灣臺北地方法院檢察署刑事傳票」、「
    臺灣臺北地方法院檢察署強制性資產凍結執行書」等公文書
    ，該共犯之行為，亦已該當於行使偽造公文書及僭行公務員
    職權罪之構成要件。而質之被告亦自承明知共犯會以上開方
    式詐騙手法後，再由其負責出面取款，則其自應就共犯此部
    分之犯行，共同負共同正犯之責。附此敘明。
  (四)爰審酌被告並刑案無前科，此有臺灣高等法院被告前案紀錄
    表在卷可稽，其正值年輕，竟不思自力賺取，而與詐騙集團
    共同以上開方式詐騙告訴人，以滿足個人所須，本件未詐得
    款項，其犯罪後雖已坦承自己之犯行，但始終未據實供明「
    咪咪」、「飛飛」資料之態度等一切情狀，認公訴人雖具體
    求處有期徒刑1年2月尚屬適當，爰量處如主文所示之刑。
  (五)沒收:
  (1)未扣案之「臺灣臺北地方法院檢察署印」印章2枚（不同字
    體）、「檢察官侯名皇」、「書記官賴文清」印章各1枚，
    均為偽造之公印，爰均併依刑法第219條規定宣告沒收。
  (2)扣案眼鏡係被告所有，作為喬裝身分使用，係供犯罪所用之
    物，又扣案之手機2支（含門號0000000000、0000000000號
    SIM卡各1張），係共犯「咪咪」、「飛飛」所有，且上開手
    機均係供被告犯本罪所用之物，基於共犯連帶沒收之理論，
    爰併依刑法第38條第1項第2款規定，宣告沒收。
  (3)未扣案之偽造「臺灣臺北地方法院檢察署刑事傳票」、「臺
    灣臺北地方法院檢察署強制性資產凍結執行書」公文書各1
    張，及扣案之「台北地檢署監管科收據」偽造公文書1張，
    係犯罪所生之物，且係共犯「咪咪」、「飛飛」所有之物，
    爰併依刑法第38條第1項第3款宣告沒收。至於上開偽造公文
    書上之「臺灣臺北地方法院檢察署印」、「檢察官侯名皇」
    、「書記官賴文清」偽造公印文各1枚，因公文書已全部沒
    收，無另行依刑法第219條規定諭知沒收之必要，附此敘明
    。
據上論斷，應依刑事訴訟法第273條之1第項、第299條第1項前段
，刑法第28條、第158條第1項、第216條、第211條、第339條第3
項、第1項、第55條、第219條、第38條第1項第3款，刑法施行法
第1條之1，判決如主文。
本案經檢察官蔡彥守到庭執行職務
中    華    民    國    99    年    3     月    24    日
                  刑事第四庭    法  官  李桂英
上正本證明與原本無異。
如不服本判決應於收受送達後10日內向本院提出上訴書狀，並應
敘述具體理由；其未敘述上訴理由者，應於上訴期間屆滿後20日
內向本院補提理由書（均須按他造當事人之人數附繕本）「切勿
逕送上級法院」。告訴人或被害人如對於本判決不服者，應具備
理由請求檢察官上訴，其上訴期間之計算係以檢察官收受判決正
本之日期為準。
                                書記官  嚴君珮
中    華    民    國    99    年    3     月    24    日
附錄本案論罪科刑法條全文:
中華民國刑法第158條
（僭行公務員職權罪）
冒充公務員而行使其職權者，處3年以下有期徒刑、拘役或5百元
以下罰金。
冒充外國公務員而行使其職權者，亦同。
中華民國刑法第216條
（行使偽造變造或登載不實之文書罪）
行使第210條至第215條之文書者，依偽造、變造文書或登載不實
事項或使登載不實事項之規定處斷。
中華民國刑法第211條
（偽造變造公文書罪）
偽造、變造公文書，足以生損害於公眾或他人者，處1年以上7年
以下有期徒刑。
中華民國刑法第339條
（普通詐欺罪）
意圖為自己或第三人不法之所有，以詐術使人將本人或第三人之
物交付者，處5年以下有期徒刑、拘役或科或併科1千元以下罰金
。
以前項方法得財產上不法之利益或使第三人得之者，亦同。
前二項之未遂犯罰之。

司法院資訊處製作；財團法人民間司法改革基金會備份。
